【裁判字號】    98,台上,7008
【裁判日期】    981126
【裁判案由】    違反公司法
【裁判全文】
最高法院刑事判決            九十八年度台上字第七００八號
上  訴  人  甲○○
            乙○○
            丙○○（原名藍士勛）
            丁○○
上 列一 人
選任辯護人  王東山律師
上列上訴人等因違反公司法案件，不服台灣高等法院中華民國九
十六年十月九日第二審判決（九十六年度上訴字第三二一一號，
起訴案號：台灣台北地方法院檢察署九十四年度偵字第一一六一
二號），提起上訴，本院判決如下：
    主  文
原判決撤銷，發回台灣高等法院。
    理  由
本件原判決撤銷第一審科刑判決，改判依修正前刑法連續犯之例
，仍論處上訴人甲○○、丁○○共同連續公司負責人，公司應收
之股款，股東並未實際繳納，而以申請文件表明收足罪刑（依序
各處有期徒刑八月、一年六月，各減為有期徒刑四月、九月），
論處上訴人乙○○、丙○○共同公司負責人，公司應收之股款，
股東並未實際繳納，而以申請文件表明收足罪刑（各處有期徒刑
六月，均減為有期徒刑三月）之判決，固非無見。
惟查：（一）、有罪判決書，應記載對於被告有利之證據不採納
之理由，如漏未記載，即有判決不備理由之違背法令，刑事訴訟
法第三百十條第二款、第三百七十九條第十四款前段規定甚明。
原判決認定丙○○、乙○○二人與丁○○共犯民國九十年十一月
十二日修正公布前公司法第九條第三項就公司應收之股款，股東
並未實際繳納，而以申請文件表明收足罪行，無非係以丁○○之
供述為主要論罪之依據。然丙○○、乙○○二人均矢口否認有何
上開犯行，丙○○辯稱公司資本募集都由丁○○負責，伊只負責
業務，公司增資募款都是由丁○○負責；伊沒有犯罪，股款都有
到位；乙○○辯稱：伊只是掛名公司負責人，沒有參與業務，並
不知情等語。原判決未說明憑何證據足以認定丙○○、乙○○二
人與丁○○間有犯意之聯絡及行為分擔而成為共犯之理由，僅以
丙○○、乙○○均同意擔任傳達資訊網路科技股份有限公司（下
稱傳達公司）正揚開發投資股份有限公司（下稱正揚公司）之負
責人，並於公司增資、設立登記之相關申請文件上用印，對丁○
○上開犯行實難諉為不知，自應同負共犯之責等臆測之詞為丙○
○、乙○○有罪之認定，尚難昭折服。（二）、有罪判決書所記
載之犯罪事實，為論罪科刑適用法律之基礎，故凡於適用法律有
關之重要事項，必須詳加認定，明確記載，然後於理由內敘明其
所憑之證據及認定之理由，始足為適用法律之依據。若事實未有
此記載，而理由加以說明，為理由失其依據之矛盾；如事實有此
記載，理由未予說明，則為理由不備，按諸刑事訴訟法第三百七
十九條第十四款規定，其判決當然為違背法令。本件原判決事實
二之(二)認定：傳達公司於八十八年十二月二十一日現金增資新台
幣（下同）四千五百萬元，因傳達公司之股東並未實際繳納增資
股款，乃由丁○○以報紙廣告所覓得之金主，於八十八年十二月
二十一日，以羅緣珠名義匯款四千五百萬元至甲○○名下，再以
甲○○名義匯入增資繳款帳戶，嗣傳達公司取得中國信託商業銀
行城中分行出具之存款證明，即由甲○○出具委託書委由不知情
之會計師韓景山，於八十八年十二月二十二日依該傳達公司存款
證明，出具「公司增加資本變更登記資本額查核報告書」，而以
申請文件表明收足，持向主管機關辦理資本額變更登記。事實四
認定：正揚公司於八十九年一月二十六日辦理七千萬元設立登記
資本額繳納事宜，因正揚公司股東並未實際繳納股款，驗資證明
，由丁○○以報紙廣告所尋的之金主，於八十九年一月二十六日
轉帳七千萬元至正揚公司籌備處之股款繳納帳戶，嗣取得世華聯
合商業銀行東門分行出具之正揚公司存款證明，即由乙○○委由
不知情之會計師韓景山出具「公司設立登記資本額查核報告書」
，而以申請文件表明收足，持向主管機關辦理公司設立登記等情
。然於理由內未說明該部分甲○○、乙○○、丁○○如何成立公
司應收之股款，股東並未實際繳納，而以申請文件表明收足犯罪
所憑之證據及其認定之理由，亦屬理由不備。（三）、原判決理
由說明：「刑法第四十七條雖有修正對累犯處罰之規定，然本案
被告不論適用新法或舊法，均成立累犯，故上開條文修正對被告
並無有利不利之情形可資比較，應適用裁判時法。」等語（見原
判決第十二頁第十九至二一行），似認定本件上訴人等均成立累
犯，然依原判決其餘理由之敘述及判決主文記載，均無任何上訴
人成立累犯及加重其刑之認定，不無理由矛盾之違背法令。（四
）、原判決事實二之(四)認定：傳達公司於九十年三月二十六日現
金增資四千七百五十萬元，並於同日開立第一商業銀行大安分行
00 000000000號帳戶，作為增資繳款帳戶後，其中除一千二百零
四萬元股款，經傳達公司部分股東繳納外，其餘增資股款三千五
百四十六萬元均未經股東實際繳納，乃由丁○○以報紙廣告所覓
得之金主，湊足應納股款後，於九十年三月二十六日匯入四千七
百五十萬元至丙○○名下等情。然於理由二(二)之則敘述：益徵
傳達公司九十年三月二十六日現金增資「四千五百萬元」，其中
三千五百四十六萬元部分，未據股東實際繳納等語（見原判決第
九頁第十九至二一行），事實之記載與理由之說明不相適合，亦
有未妥。（五）、原判決就上訴人等量刑部分，於理由五說明審
酌一切情狀，分別量處如原判決主文第二、三、四項所示之刑，
並分別就所宣告之刑，減二分之一，各如原判決主文第二、三、
四項所示，及均諭知有期徒刑如易科罰金之折算標準，各如原判
決主文第二、三、四項所示等語（見原判決第十五頁第四至七行
）。然依原判決主文第四項記載，就丁○○部分，係判處有期徒
刑一年六月，減為有期徒刑九月，並無易科罰金諭知。原判決上
開理由之說明與主文之記載相衝突，亦屬不妥。以上，或係上訴
人等之上訴意旨所指摘，或為本院得依職權調查之事項，應認原
判決有撤銷發回更審之原因。至原判決理由六不另為無罪之諭知
部分，因公訴人認與前揭論罪科刑部分為單純一罪，基於審判不
可分原則，爰一併發回，附此敘明。
據上論結，應依刑事訴訟法第三百九十七條、第四百零一條，判
決如主文。
中    華    民    國  九十八  年   十一   月  二十六  日
                      最高法院刑事第二庭
                          審判長法官  莊  登  照
                                法官  陳  世  淙
                                法官  徐  昌  錦
                                法官  許  錦  印
                                法官  林  立  華
      本件正本證明與原本無異
                                      書  記  官
中    華    民    國  九十八  年   十一   月  二十六  日
                                                      V


司法院資訊處製作；財團法人民間司法改革基金會備份。
